【裁判字號】    92,交抗,32
【裁判日期】    920227
【裁判案由】    聲明異議
【裁判全文】
臺灣高等法院臺南分院刑事裁定               九十二年度交抗字第三二號    Ｃ
      抗  告  人
      即受處分人  甲  ○  ○
右列抗告人因聲明異議案件，不服臺灣雲林地方法院九十一年度交聲字第一三八號中
華民國九十二年一月二十七日第一審裁定，提起抗告，本院裁定如左：
      主      文
抗告駁回。
      理      由
一、抗告意旨略以：
（一）抗告人否認違規事實存在。
（二）原審認為交通違規裁罰事件，性質上係屬公法上之請求權，此見解應屬正確，
      惟該裁罰應於裁決後（行政處分作成並送達後）始生公法上請求權問題，亦即
      於交通裁決書送達後（非交通違規舉發通知書送達後，交通違規舉發性質上屬
      公法學理之觀念通知，尚不生公法上權利義務關係變動〔無行政處分存在〕）
      始生公法上請求權時效問題。本案聲明異議理由係主張裁決機關於交通違規舉
      發後，行政機關逾越法定之裁決期限衍生之違法裁決問題（裁決無效問題），
      尚不生行政程序法第一百三十一條公法上請求權時效問題。原審不察，竟將舉
      發後之法定裁決期限援引行政處分之請求權時效規定，應屬違誤。
（三）違反道路交通管理事件統一裁罰標準及處理細則第四十四條第一項規定：「違
      反道路交通管理事件行為人，未依規定自動繳納罰鍰，或未依規定到案聽候裁
      決，處罰機關應於一個月內依標準表逕行裁決之」。依本條規定機關係「應」
      於一個月內逕行裁決，原審認為該條係屬「訓示規定」，恐有違誤，說明如下
      ：1.本案裁決書所載違規時（行為時－八十六年）之道路交通管理處罰條例及
      處理細則對於違規行為之「舉發」、「裁決」及「裁決確定後執行時效」皆定
      有時效規定，其目的不外係「法秩序安定性」之考量，避免違反交通規定之輕
      微違法行為久懸未決。倘若，認為處理細則第四十四條裁決時效之規定係屬「
      訓示規定」，豈非允許裁決機關於「舉發後」可無限期的怠延裁決，則違規行
      為之「舉發」及「裁決確定後執行時效」之時效規定將成贅文。2.關於對於違
      反法律規定之行為，最重者應屬刑事犯罪行為，刑事犯罪之追訴亦定有時效規
      定，輕微之交通違序行為確認裁決時效為「訓示規定」，豈非違反比例原則及
      「信賴保護原則」，並允許機關違反「依法行政原則」，爰提起抗告云云。
二、按汽車駕駛人轉彎時，不依標誌、標線、號誌指示者，處二百元以上六百元以下
    罰鍰，道路交通管理處罰條例第四十八條第二款定有明文。又汽車駕駛人違反道
    路交通管理處罰條例第四十八條規定者，除依原條款處罰鍰外，並予記違規點數
    一點，道路交通管理處罰條例第六十三條第一項第一款亦定有明文。又設於實施
    機慢車兩段式左轉路口附近顯明之處，並配合劃設機慢車左轉待轉區標線之機慢
    車兩段左轉標誌，係用以告示左轉機器腳踏車或慢車駕駛人應遵照號誌指示，在
    號誌顯示允許直行時先行駛至右前方路口之左轉待轉區等待左轉，俟該方向號誌
    顯示允許直行後，再行續駛，以兩段方式完成左轉，為道路交通標誌標線號誌設
    置規則第六十五條所明文規定，而道路交通管理處罰條例所稱之汽車，依該條例
    第三條第八款規定包括機器腳踏車。
三、經查：
（一）抗告人即受處分人甲○○駕駛ＡＷＶ─一二五號重型機車，於民國八十六年十
      二月二十八日，在臺北市○○路與民權東路口，為臺北市政府警察局交通警察
      大隊松山分隊以北市警交（）Ｃ字第○三六二三二四號違規通知單舉發「未
      依兩段左轉（南往西）」，上開舉發違反道路交通管理事件通知單（下稱舉發
      單），係由抗告人於收受通知聯者簽章欄位上簽名簽收，表示其收受送達無誤
      ，有該舉發單原本附於原審卷（第三一頁）可稽，亦經證人即舉發之警員劉國
      棟於原審調查時證稱：「（當時開立之情形如何？）當時情形我不記得了，但
      依舉發交通違規通知單上之記載，當時應該是甲○○駕駛機車未按二段式左轉
      ，被我們攔下來予以開單告發。」等語（見原審卷第三三頁背面），核舉發人
      既係依職責舉發違規事件，要無虛捏違規事實予以舉發之必要，是本件業經完
      成舉發且抗告人確有上開違規行為，抗告人否認有本件交通違規事實，尚非可
      採。
（二）按道路交通管理處罰條例第九條第一項規定：「本條例所定罰鍰之處罰，行為
      人接獲違反道路交通管理事件通知單後，於十五日內得不經裁決，逕依第九十
      二條第三項之罰鍰基準規定，向指定之處所繳納結案；不服舉發事實者，應於
      十五日內，向處罰機關陳述意見；其不依通知所定期限前往指定處所聽候裁決
      ，且未依規定期限繳納罰鍰結案或向處罰機關陳述意見者，處罰機關得逕行裁
      決之。」，原處分機關即交通部公路局嘉義區監理所雲林監理站（下稱雲林監
      理站）自得依此規定予以裁決，另本件違規日期為八十六年十二月二十八日九
      時五十六分，而前揭舉發單（係當場攔停舉發）之舉發日與違規日係同一日（
      應到案日期為八十七年一月十二日前），有上開舉發單及違反道路交通管理事
      件裁決書影本各一份附於原審卷（第三一頁、第九頁）可按，自上開違規日之
      翌日起至九十一年九月二十六日裁決日止，已經四年九月又二十九日，雖修正
      前違反道路交通處理事件統一裁罰標準及處理細則第四十四條第一項規定：違
      反道路交通管理事件行為人，未依規定自動繳納罰鍰，或未依規定到案聽候裁
      決，處罰機關應於一個月（修正後為二個月）內依標準表逕行裁決之，惟此規
      定乃係期使各處罰機關儘速處理案件以免形成積案，為處理機關內部行政作業
      之運作流程規定，其性質乃主管機關所訂定之行政規則，與時效期間需有法律
      明文規定者為限，兩相迥異，抗告人辯稱：「違反道路交通管理事件統一裁罰
      標準及處理細則第四十四條第一項規定：『違反道路交通管理事件行為人，未
      依規定自動繳納罰鍰，或未依規定到案聽候裁決，處罰機關應於一個月內依標
      準表逕行裁決之』。依本條規定機關係『應』於一個月內逕行裁決，原審認為
      該條係屬『訓示規定』，恐有違誤」云云，亦不足採。又按行政程序法第二章
      第三節行政處分之效力，設有第一百三十一條有關公法上請求權的時效規定，
      依該條第一項規定，公法上之請求權，除法律有特別規定外，因五年間不行使
      而消滅。第二項規定，公法上之請求權，因時效完成而當然消滅。第三項規定
      ，前項時效，因行政機關為實現該權利所作成之行政處分而中斷。行政程序法
      第一百三十一條之時效規定，為公法上請求權之一般時效規定，交通違規裁罰
      事件，性質上屬於公法上之請求權，並非刑罰，自不得比附援引刑法有關追訴
      權時效及行刑權時效之規定，故除道路交通管理處罰條例設有時效之特別規定
      外，應適用行政程序法第一百三十一條請求權時效五年之規定。而修正前道路
      交通管理處罰條例第九十條第二項雖有關「前項案件，自確定之日起逾三年未
      執行者，免予執行。」時效之規定，然業於九十年一月十七日修正公布之道路
      交通管理處罰條例第九十條珊除該第二項之規定，則該等行政執行事件，其時
      效應回歸依修正後之行政執行法第七條第一項規定，自處分、裁定確定之日起
      以五年為限之規定。查本件之裁決機關即雲林監理站，已於九十一年九月二十
      六日裁決，有前開裁決書可參，並於九十一年十月一日送達，亦有掛號郵件回
      執影本一份附於原審卷（第十頁）足憑，係於五年內作成行政處分，依行政程
      序法第一百三十一條第三項之規定，時效因而中斷，本件請求權時效並未消滅
      ，且自裁決後迄今亦未逾五年，自無須再探究本件有否逾執行時效之情形。又
      道路交通管理處罰事件自舉後至裁決之期間，現行法並無明文之規定，為保障
      人民之權利及正當合理之信賴，非不得類推適用行政執行法第七條規定，惟如
      上所述，本件自舉發日至裁決日尚未逾五年期間，故尚不生不得裁決之效果，
      抗告人辯稱：「本案聲明異議理由係主張裁決機關於交通違規舉發後，行政機
      關逾越法定之裁決期限衍生之違法裁決問題（裁決無效問題），尚不生行政程
      序法第一百三十一條公法上請求權時效問題。」云云，並無足取。
四、原處分機關以本案原處罰機關及原應到案處所皆為雲林縣警察局斗六分局（下稱
    斗六分局），因違規裁罰業務移撥之故（依據臺灣省交通處八十七年十二月十四
    日八七交四字第五四九一○號公告），警察機關將違規未結案件造冊移轉至該管
    監理機關繼續處理，本案即屬斗六分局移撥之違規案件（自八十八年六月一日建
    檔列管），因抗告人迄今未繳結案，遂依道路交通管理處罰條例第九條第一項規
    定，於九十一年九月二十六日開具雲監五字第駕裁七二─三六二三二四號裁決書
    ，以抗告人「不依標誌、標線、號誌指示轉彎」，依同條例第四十八條第一項第
    二款規定，裁處罰鍰銀元六百元即新臺幣一千八百元，並依同條例六十三條第一
    項記違規點數一點之處分。
五、原審以抗告人違規左轉之事實明確，認定原處分機關援引道路交通管理處罰條例
    第四十八條第一項第二款之規定，裁處抗告人罰鍰新臺幣一千八百元，並記汽車
    違規紀錄一次，於法並無不合，而駁回抗告人之異議，認事用法尚無違誤。抗告
    人以上開理由提起抗告，難認有理由，應予駁回。
六、據上論斷，應依道路交通案件處理辦法第二十六條，刑事訴訟法第四百十二條，
    裁定如主文。
中    華    民    國      九十二      年      二      月    二十七      日
                                  臺灣高等法院臺南分院刑事第二庭
                                      審判長法官  游    明    仁
                                            法官  林    永    茂
                                            法官  陳    清    溪
右正本證明與原本無異。
不得再抗告。
                                      法院書記官  趙    玲    瓏
中    華    民    國      九十二      年      三      月      三        日


司法院資訊處製作；財團法人民間司法改革基金會備份。
